最高法院民事判決　　　　　　　　　　　　　　　　八十八年度台上字第八五三號
　　上 訴 人　甲○○
　　被上訴人　乙○○
右當事人間請求分割共有物等事件，上訴人對於中華民國八十七年四月二十八日台灣
高等法院第二審判決（八十六年度上字第九六六號），提起上訴，本院判決如左：
    主  文
上訴駁回。
第三審訴訟費用，由上訴人負擔。
    理  由
本件被上訴人主張：坐落於台北市○○區○○段四小段六三地號面積三四三平方公尺
應有部分二○○○分之八四（下稱系爭基地），及其上門牌號碼台北市○○路○段二
七○之一號二樓房屋（下稱系爭房屋），原為上訴人及訴外人張宗槐所共有，應有部
分各為二分之一，嗣張宗槐所有之應有部分於民國八十三年十月三十日由伊向執行法
院拍定，並於八十四年四月二十七日辦妥所有權應有部分移轉登記，惟未經點交。詎
伊欲行使共有人之權利時，竟遭上訴人阻撓，除將系爭房屋大門深鎖，不讓伊進入外
，亦不理會伊調解之聲請，致伊無法使用系爭房屋。伊為共有人之一，依法自得請求
分割系爭基地、房屋。又上訴人占用系爭房屋，拒絕伊使用，致伊受有無法行使共有
人權利之損害，上訴人亦應給付相當於租金之損害金。爰求為分割系爭基地、房屋，
並命上訴人給付自八十四年四月三十日起至分割完成日止每月新台幣（下同）五千元
損害金之判決（被上訴人請求之損害金，超過「自八十四年四月三十日起至分割完成
日止，按月給付被上訴人四千零三十一元」部分，分別經第一審、原審為被上訴人敗
訴之判決，被上訴人未聲明不服）。
上訴人則以：共有物之分割，以原物分配為優先，系爭房屋可為原物分割，不得率爾
予以變賣分割；又伊自六十七年間買受系爭房屋應有部分二分之一起即居住其內，至
今近二十年，乃基於自己正當權利之行使，未侵害被上訴人之權利，被上訴人與張宗
槐間發生之權義，與伊無干，伊不負交付之義務；又拍賣公告中明揭不點交系爭房屋
，被上訴人既未受點交，尚未取得使用收益權，自無損害可言；縱認受有損害，因係
張宗槐占用未交付，與伊住用系爭房地之間並無因果關係，被上訴人不得主張侵權行
為而請求伊賠償等語。資為抗辯。
原審以：被上訴人在第一審起訴請求，命上訴人將系爭房屋之二分之一，回復由被上
訴人使用居住；嗣變更請求分割系爭基地、房屋，其聲明由請求遷讓房屋，變更為請
求分割共有物，第一審將聲明狀繕本送達上訴人，上訴人且提出答辯，應係認該訴之
變更無礙於上訴人之防禦及訴訟之終結，而准許訴之變更，第一審判決雖未載明准許
訴之變更理由，惟依民事訴訟法第二百五十八條規定，上訴人亦不得聲明不服。上訴
人辯稱，不同意被上訴人為訴之變更云云，於法不合。次查，系爭基地、房屋，原係
上訴人及其子即訴外人張宗槐共有，應有部分各為二分之一，張宗槐之應有部分於八
十三年十月三十日經執行拍賣而由被上訴人拍定，並於八十四年四月二十七日辦竣所
有權移轉登記，惟未經執行法院點交，系爭房屋為上訴人占有使用等事實，有土地及
建物所有權狀、不動產權利移轉證書影本、土地登記簿謄本、建物登記簿謄本可稽，
並經勘驗及調閱台灣台北地方法院八十二年度民執字第二三六八號民事執行卷宗核閱
屬實。按各共有人，係按其應有部分，就共有物之全部，有使用收益之權，故共有人
除依共有物之性質，於無礙他共有人之權利限度內，按其應有部分行使其用益權外，
於其他情形，共有人如何對其共有物為使用收益，仍須依共有人全體之協議定之，非
謂共有人得對共有物之全部或任何一部有自由使用收益之權利。兩造就如何使用系爭
基地、房屋既未成立任何協議，上訴人自不能超越其應有部分就系爭房屋為任意之使
用收益。又各共有人，得隨時請求分割共有物，但因物之使用目的不能分割或契約定
有不分割之期限者，不在此限。又共有物之分割方法，不能協議決定者，法院得因任
何共有人之聲請，為原物分割或變賣分割。民法第八百二十三條第一項、第八百二十
四條第二項定有明文。又以原物分配之方法，將有損於房屋之經濟效用者，為顧及全
體共有人之利益，自以變價分配為當。系爭房屋並無不能分割之情形，兩造亦無不分
割之約定，而就分割方法未能達成協議，為兩造所不爭執，被上訴人請求分割，以消
滅兩造間共有關係，並無不合；系爭房屋坐落之系爭基地，與系爭房屋有移轉不可分
之關係，被上訴人一併訴請分割，亦屬有據。系爭房屋為公寓式五層雙併樓房第二層
之一戶，為一區分所有之建物，與同層樓之他戶共同使用同一樓梯，僅有單一之大門
連接樓梯，別無其他出入口，且樓梯及樓梯間之寬度約一點五公尺，業據履勘查明；
若為原物分割，無法使分割後之各部分有獨立出入口。上訴人固提出方案，表示：於
原有之大門內再設一共同出入空間，並在其左右兩側，分別設置各戶之獨立出入口，
樓梯仍由兩戶共同出入云云；惟系爭房屋係一多邊型之建物，且係按公寓一戶使用規
格設計並建築，廚房、廁所、房間均依一戶使用規劃，與市面出售之套房，於建築時
即按套房設備規劃之情況不同。系爭房屋有二間房間、一間客廳、一間廁所、一間廚
房，西北方面臨道路。如依上訴人主張之方案分割，一則呈長方型，內含一間房間、
廁所及客廳之一半，且面臨道路，格局方正，光線充足；另則呈不等邊之八角型，內
含一間房間、廚房、半個客廳及陽台，且未面臨道路，光線較為昏暗。二部分不但價
值差距甚大，且有廁所者無廚房，有廚房者則無廁所，均無法為正常之使用，有損於
房屋之經濟效用，此方案就維持全體共有人之利益及社會之經濟目的而言，均有妨礙
，自非適當。考慮前開各項因素，系爭房屋應採變賣分割之方法，並將價金各按其應
有部分之比例分配於兩造，始為適當。其次，共有乃數人共同享受一所有權，故各共
有人本其所有權之作用，對於共有物之全部均有使用收益權，惟此使用收益權應按其
應有部分而行使，不得損及他共有人之利益，若有侵害，則與侵害他人之所有權同。
被侵害之他共有人，自得依侵權行為之規定，而行使其損害賠償請求權。被上訴人既
為系爭房地之共有人之一，自得按其應有部分使用收益，上訴人就系爭房屋應有部分
比例為二分之一，其未得被上訴人同意，自八十四年四月二十七日即被上訴人受讓系
爭房屋、基地之二分之一應有部分起，逾越其應有部分，而就兩造共有之系爭房屋、
基地全部占有使用收益，被上訴人不能按其應有部分二分之一占有使用收益系爭房屋
、基地，自受有相當於租金之損害。則被上訴人本於侵權行為之規定，請求上訴人賠
償自八十四年四月三十日起至系爭房屋、基地變賣分割完成之日止，所受相當於租金
之損害，亦非無據。按系爭房屋位於台北市○○區○○段，屬城市地區，按土地法第
九十七條第一項規定，城市地方房屋之租金，以不超過土地及其建築物申報總價額年
息百分之十為限，又土地法施行法第二十五條規定，土地法第九十七條第一項之土地
價額，係指法定地價而言，而土地法第一百四十八條規定土地所有權人依本法所申報
之地價為法定地價，則土地法第九十七條第一項所謂土地申報價額即指該土地之申報
地價而言。又系爭房屋之申報價額，依土地法施行法第二十五條規定係指依該管市縣
地政機關估定之價額而言，惟該管市縣地政機關均未為估定，而系爭房屋應有部分二
分之一於八十四年四月拍定之價額為七十一萬元，有不動產權利移轉證書附卷可憑，
以該價額為計算系爭房屋之價值亦屬適當。再查系爭房地位處台北市○○區○○段，
供住家使用，附近均為商店，交通便利，市況繁榮，距離木新路約十公尺，審酌系爭
基地、房屋附近之繁榮程度及利用情形，認為被上訴人所受相當於租金之損害，以土
地申報地價及房屋拍賣價格計算之總和年息百分之五為適當。被上訴人請求上訴人自
八十四年四月三十日起至系爭房屋及基地變賣分割完成之日止，按月給付四千零三十
一元。因而將第一審所為命上訴人自八十五年七月一日起按月給付超過四千零三十一
元部分廢棄，改判駁回被上訴人該部分之訴；並維持第一審所為其他被上訴人勝訴即
將系爭房屋、基地變賣分割及命上訴人自八十四年四月三十日起按月給付四千零三十
一元部分之判決，駁回上訴人該部分之上訴。經核尚無違誤。上訴論旨，徒就原審取
捨證據、認定事實之職權行使，指摘原判決對其不利部分為不當，求予廢棄，非有理
由。
據上論結，本件上訴為無理由。依民事訴訟法第四百八十一條、第四百四十九條第一
項、第七十八條，判決如主文。
中      華      民      國    八十八    年      四      月    二十三    日
                              最高法院民事第三庭
                                  審判長法官  范  秉  閣
                                        法官  朱  建  男
                                        法官  曾  煌  圳
                                        法官  許  澍  林
                                        法官  鄭  玉  山
      右正本證明與原本無異
                                              書  記  官
中      華      民      國    八十八    年      五      月     十二     日
